【裁判字號】    99,交聲,4545
【裁判日期】    991215
【裁判案由】    聲明異議
【裁判全文】
臺灣臺中地方法院交通事件裁定        99年度交聲字第4545號
原處分機關  交通部公路總局臺中區監理所臺中市監理站
受處分人
即異議人    張錦湖
上列受處分人因違反道路交通管理處罰條例案件，對於交通部公
路總局臺中區監理所臺中市監理站99年11月24日所為之處分（裁
監稽違字第裁61-HD0000000號)，聲明異議，本院裁定如下：
    主  文
原處分關於罰鍰新臺幣肆萬伍仟元部分撤銷。
前項撤銷部分，不罰。
    理  由
一、原處分機關略以：本件受處分人即異議人張錦湖於民國98年
    4 月24日22時46分許騎乘VOV-551 號輕型機車，在臺中縣大
    里市○○路、福大路口，因「酒後騎車經呼氣測試酒精值為
    1.15mg/L」，經臺中縣警察局霧峰交通分隊以中縣警交字第
    HD0000000 號舉發違反道路交通管理事件通知單舉發。本站
    依臺灣臺中地方法院檢察署中檢惠文字第0951000284號函及
    交通部交路字第0950006986號函示，於99年11月24日製開寄
    發裁監稽違字第裁61 -HD0000000 號裁決書，依違反道路交
    通管理處罰條例第35條第1項第1款，處罰鍰新臺幣45000 元
    （98年5 月25日已吊扣機車駕照12個月、簽收道安講習單）
    等語。
二、本件聲明異議意旨略以：緩起訴已期滿，申請一罪不二罰，
    監理單位罰鍰請予以免罰等語。
三、按汽車駕駛人飲用酒類或其他類似物後，其吐氣所含酒精濃
    度超過每公升0.25毫克，不得駕車；駕駛汽車經測試檢定酒
    精濃度超過標準，處汽車駕駛人罰鍰1萬5千元以上6 萬元以
    下，並當場移置保管該汽車及吊扣駕駛執照1 年，因而肇事
    致人受傷者，並吊扣駕駛執照2年，道路交通安全規則第114
    條第2款、道路交通管理處罰條例第35條第1項第1 款分別定
    有明文。次按「違反行政法上義務而受罰鍰、沒入或其他種
    類行政罰之處罰時，適用本法。但其他法律有特別規定者，
    從其規定。」、「本法所稱其他種類行政罰，指下列裁罰性
    之不利處分：1 、限制或禁止行為之處分：限制或停止營業
    、吊扣證照…禁止申請或其他限制或禁止為一定行為之處分
    。」、「一行為同時觸犯刑事法律及違反行政法上義務規定
    者，依刑事法律處罰之。但其行為應處以其他種類行政罰或
    得沒入之物而未經法院宣告沒收者，亦得裁處之。前項行為
    如經不起訴處分或為無罪、免訴、不受理、不付審理之裁判
    確定者，得依違反行政法上義務規定裁處之」，行政罰法第
    1 條、第2條第1款、第26條分別有明文規定。又依據行政罰
    法第26條之立法理由：(一)一行為同時觸犯刑事法律及違反行
    政法上義務規定時，由於刑罰與行政罰同屬對不法行為之制
    裁，而刑罰之懲罰作用較強，故依刑事法律處罰，即足資警
    惕時，實無一事二罰再處行政罰之必要。且刑事法律處罰，
    由法院依法定程序為之，較符合正當法律程序，應予優先適
    用。但「罰鍰」以外之沒入或「其他種類行政罰」，因兼具
    維護公共秩序之作用，為達行政目的，行政機關仍得「併予
    裁處」，故為第一項但書規定。(二)前述行為如經檢察官為不
    起訴處分或法院為無罪、免訴、不受理或不付審理（少年事
    件）之裁判確定，行政罰之裁處即無一事二罰之疑慮，故第
    2 項規定此時仍得依違反行政法上義務之規定裁處。是以上
    揭行政罰法中刑事法律處罰優先且不再處以行政秩序罰之目
    的，既係因為行為人已接受刑罰而足資警惕，且已發生懲罰
    之作用，即無使行為人陷於雙重處罰之不利益，則關於刑事
    法律處罰之範圍自應採取實質認定，凡刑事實體法或程序法
    中所規定客觀上剝奪行為人生命、自由、財產權利，主觀上
    亦因制裁之嚴厲性、痛苦性，其強度足以造成心理強制而間
    接達成矯正教化目的之處遇手段，皆應納入其中，而不以形
    式上符合刑法第32條至第34條所定主刑及從刑種類者為限，
    始與法律規範之意旨相符。
四、經查：
  (一)本件異議人於98年4月24日22時46分許騎乘VOV-551號輕型機
    車，在臺中縣大里市○○路、福大路口處，經測得酒精濃度
    為1.15mg/l，觸犯刑法第185條之3之公共危險罪責，經臺灣
    臺中地方法院檢察署檢察官以98年度速偵字第1777號為緩起
    訴處分，緩起訴期間為1 年，即98年5月7日起至99年5月6日
    止，期滿未經撤銷而確定，異議人已依該緩起訴處分之命令
    繳納50000 元等情，有該緩起訴處分書、執行緩起訴處分命
    令通知書、臺灣高等法院被告前案紀錄表等附卷足憑。
  (二)按刑事訴訟法第253條之2規定，檢察官為緩起訴處分，得命
    被告於一定期間內履行「向公庫支付一定之金額」，此一命
    被告為金錢給付的部分，應得被告之同意。命被告為金錢給
    付部分，並得為民事強制執行名義。檢察官課被告以上之負
    擔，由於此負擔雖非「刑罰」，但性質上可謂實質的制裁，
    且造成被告權利受限制的影響。則受處分人上開違反刑事法
    律禁止規範之犯罪事實既已明確，僅因檢察官採取緩起訴處
    分之替代性刑事處遇手段，未將該案逕行起訴或聲請簡易判
    決處刑，致其後適用之刑事訴訟程序有所區別，然就受處分
    人負有支付一定金額予檢察官指定機構之義務觀察，其如未
    在上開指定期間內確實履行義務，依刑事訴訟法第253條之3
    第1項第3款之規定，受處分人將遭受撤銷緩起訴處分之不利
    益；反之，倘其確實遵守並履行各項緩起訴條件，除非合於
    刑事訴訟法第260 條所定情形之一，否則受處分人即無再就
    同一案件遭受刑事訴追之虞。從而，受處分人已因上開緩起
    訴處分而剝奪其財產權，主觀上前揭金錢給付義務亦具有強
    制性、懲罰性，雖不若易科罰金係以支付金錢作為自由刑之
    替代，惟經由緩起訴處分條件之履行使其免於遭檢察官發動
    起訴程序，仍具有替代刑罰之效果，廣義而言，應屬前揭所
    稱之「實質刑事法律處罰」，而有行政罰法第26條第1 項「
    一事不二罰」規定之適用。
  (三)法務部95年5 月25日法律字第0950700393號函雖謂：行政罰
    法第26條第2 項所稱「不起訴處分」包括「緩起訴處分」在
    內等語，惟該項乃例外得裁處行政秩序罰之補充規定，參諸
    該條文係將「不起訴處分」、「無罪」、「免訴」、「不受
    理」、「不付審理」等不能證明刑事被告犯罪或未曾使其實
    際接受刑罰之情形逐一臚列，顯然與該條第一項所指發生處
    罰競合之前提要件尚有未合，故有第2 項仍依違反行政法上
    義務規定裁處之必要。本件緩起訴處分既非不能證明行為人
    之犯罪事實，且有支付一定金額之實質處罰，自與上開行政
    罰法第26條第2 項列舉之不起訴處分等情形迥然有別，仍無
    從遽為比擬而為相同之處置。否則刑事被告如經法院循審判
    程序判處罰金或得以易科罰金之拘役或有期徒刑，均得以援
    用行政法罰第26條第1 項之規定，免於處以行政秩序罰之雙
    重不利益；藉由緩起訴處分而節省司法資源者，在基於實質
    懲罰目的而其財產權遭受剝奪之餘，卻仍需繳納一定金額之
    行政罰鍰，其結果勢必降低刑事被告接受緩起訴處分之意願
    ，而反噬緩起訴處分替代繁複刑事審判程序之制度性機能。
    準此以言，行政罰法第26條第2 項既未將緩起訴處分列舉其
    中，本於「例外規定從嚴解釋」之法理及前揭說明，自不能
    將條文中「不起訴處分」之範圍，擴及於性質顯不相同之「
    緩起訴處分」。
  (四)又道路交通管理處罰條例第35條所規定之裁處，含有罰鍰與
    吊扣駕照之處分，二者分屬行政罰法中之裁罰，有對於過去
    違反義務行為處罰之「秩序罰」（指罰鍰），以及對於預防
    將來再犯危險之「管制罰」（指吊扣駕照）；前者對於過去
    義務違反而為秩序罰之目的，與刑事制裁酒醉駕車所欲達到
    保護交通安全之目的相同，二者既為相同之目的，則處以較
    重之刑事制裁為已足，自無重複處罰行政罰之必要。本件異
    議人因本案另涉犯刑法第185條之3酒醉駕車之公共危險罪，
    經臺灣臺中地方法院檢察署檢察官為緩起訴處分，且緩起訴
    處分期滿未經撤銷而確定在案，異議人並已繳納50000 元，
    已如上述。則本件對於性質相同之金錢裁罰，已依懲罰作用
    較強之刑事法律制裁後，原處分機關自不得就該同一違規事
    實再處以「罰鍰」之理。原處分就此未予詳查，遽予裁罰，
    尚有未洽。
  (五)綜上所述，原處分機關以異議人有酒精濃度超過規定標準之
    行為，依道路交通管理處罰條例第35條第1項第1款之規定裁
    處異議人「罰鍰」45000 元，並「吊扣駕駛執照」12個月之
    處分，施以道安講習，其中裁處「罰鍰」部分，於法不合，
    自應由本院將原處分此部分撤銷，並為不罰之諭知，以資適
    法。
五、依道路交通管理處罰條例第87條第2 項、道路交通事件處理
    辦法第19條，裁定如主文。
中    華    民    國    99    年    12    月    15    日
                    交通法庭    法  官  林慧英
以上正本證明與原本無異。
如不服本裁定，應於收受送達後5日內向本院提出抗告狀。（應
附繕本）
                                書記官  廖碩薇
中    華    民    國    99    年    12    月    15    日

司法院資訊處製作；財團法人民間司法改革基金會備份。
